【裁判字號】    89,上更(一),336
【裁判日期】    890608
【裁判案由】    搶奪等
【裁判全文】
臺灣高等法院刑事判決                      八十九年度上更（一）字第三三六號
    上  訴  人
    即  被  告  己 ○ ○
右上訴人因搶奪等案件，不服臺灣士林地方法院八十六年度訴字第五七五號，中華民
國八十六年六月三十日第一審判決（起訴案號：臺灣士林地方法院檢察署八十六年度
偵字第五四一五號），提起上訴，前經本院判決後，由最高法院發回更審，本院更為
判決如左：
    主  文
原判決撤銷。
己○○連續意圖為自己不法之所有，而搶奪他人之動產，處有期徒刑貳年陸月。
    事  實
一、己○○曾於民國七十九年間，因竊盜案件，經本院判處有期徒刑二月，緩刑三年
    確定，復於八十年間，因竊盜案件，經臺灣臺北地方法院判處有期徒刑五月確定
    ，於八十年十月九日執行完畢，並撤銷前開竊盜罪所諭知之緩刑宣告，執行該徒
    刑，於八十年十二月七日執行完畢（不構成累犯）。仍不知悔改，復意圖為自己
    不法之所有，基於概括犯意，騎乘其所有ＡＳＶ－八四三號重型機車，先後於附
    表所示之時、地，趁庚○○、丙○○、辛○○（起訴書誤載為龐素芬）、戊○○
    、乙○○○（起訴書誤載為張劉寶月）等人騎乘腳踏車未注意之際，自身後搶奪
    其等放置在腳踏車前方置物籃內之皮包；及趁丁○○機車故障不備之際，搶奪其
    置於機車踏板上之皮包；復利用張素芳（起訴書誤載為張素芬）不備之際，自後
    掠取其皮包（其犯罪時間、地點、被害人、方法、所搶奪之財物，均詳如附表所
    示）。並基於以所取得之提款卡詐領現金之概括犯意，於搶奪丁○○中國國際商
    業銀行（下稱中國商銀）提款卡後，旋至臺北市○○路○段中國商銀自動提款機
    前，輸入其在搶奪前尾隨丁○○至銀行領款時所窺得之密碼，盜領丁○○之存款
    新臺幣（下同）八千五百元。己○○復於八十六年五月十三日晚上十時三十五分
    許，在臺北市○○○路○段二一六巷漫畫王店內，見甲○○暫離坐位，將皮包放
    置於桌上，竟意圖為自己不法之所有，竊取該只皮包（內有合作金庫、大安銀行
    、富邦銀行、臺灣中小企業銀行、郵局之提款卡、中國信託銀行、台新銀行、Ｓ
    ＯＧＯ之簽帳卡、大安銀行存摺、現金三千一百五十元、身分證、駕照及行照）
  。得手後，承前以所取得之提款卡詐領現金之概括犯意，持竊得甲○○所有之富
    邦銀行提款卡，至臺北市○○路聯邦銀行仁愛分行、華南銀行南松山分行，利用
    提款機，輸入甲○○先前在臺北市○○○○段二一六巷內華南銀行提款機提款時
    ，為其所窺得之密碼，先後盜領甲○○在富邦銀行之存款十六萬四千九百元、郵
    局之存款一萬五千元，合作金庫之存款九千五百元，得手後兌成美金存入其在富
    邦銀行所設之外匯定期存款。嗣於八十六年五月十五日晚上七時四十分許，張素
    芳遭搶奪如附表編號七所示之財物後，報警處理。經警據報後前往查緝，扣獲己○○在逃往中華工專後山時所遺棄之ＡＳＶ─八四三號機車，依車號查出係己○○涉案，循線查獲己○○，並在其租住之臺北市○○區○○路二十八號二樓取出
    其搶奪所得之金項鍊一條、金戒子一只、耳環二付、玉手墜一個（均為庚○○所
    有）、皮包一個（乙○○○所有，內尚有鑰匙三串、土銀金融卡、醫院掛號證、
    三溫暖招待券五張）、國際電話卡一張（辛○○所有）及名片三張（甲○○所有
    ）。
二、案經臺北市政府警察局南港分局報請臺灣士林地方法院檢察署檢察官偵查起訴。
    理  由
一、右揭事實，迭據上訴人即被告己○○於警訊及偵、審中坦承不諱，核與被害人庚○○、丙○○、辛○○、戊○○、乙○○○、丁○○、張素芳指訴皮包被搶奪，
    甲○○指訴皮包被竊，及丁○○、甲○○指訴提款卡遭詐領存款等情節相符。並
    有警局受理刑事案件報案三聯單四張、失竊報告一張、贓物認領保管收據五張、
    臺北市政府警察局南港分局臨檢現場紀錄表二紙、富邦銀行、合作金庫、郵局交
    易明細表、中國商銀存提款明細表各一份、富邦銀行外匯定期存款存單一紙、贓
    物之照片、影本等在卷可資佐證。本件事證明確，被告犯行堪以認定，應依法論
    科。
二、按被告趁被害人庚○○、丙○○、辛○○、戊○○、乙○○○、丁○○、張素芳
    不備之際，掠取被害人之財物，核該部分所為，係犯刑法第三百二十五條第一項
    之搶奪罪；又其竊取被害人甲○○財物，核係犯刑法第三百二十條第一項之竊盜
    罪。另被告持被害人丁○○、甲○○之提款卡，至自動提款機詐領渠等存款，所
    為原係犯刑法第三百三十九條第一項之詐欺罪；惟被告行為後刑法第三百三十九
    條之二第一項已增訂有關「以不正當方法由自動付款設備取得他人之物」之處罰
    規定，於八十六年十月八日經總統公布，自同年月十日起生效實施，被告行為後
    法律既有變更，茲比較新舊法結果，以被告行為後之新法有利於被告，爰依刑法
    第二條第一項前段規定，適用行為後之現行刑法第三百三十九條之二第一項規定
    論處。又被告先後七次搶奪犯行，及先後持卡詐領被害人丁○○、甲○○存款之
    行為，均時間緊接、手段相若，而各犯同一罪名，顯係各基於概括犯意所為，均
    為連續犯，應依刑法第五十六條之規定各以一罪論，並加重其刑。至於被告所犯
    竊盜罪、連續由自動設備取款罪及連續搶奪罪間，互有方法結果之牽連關係，應
    從最重之搶奪罪處斷。又檢察官雖未就附表編號一、二、四、六所示被告之搶奪
    犯行及附表編號六所示之違法取款犯行起訴，然各該部事實與已起訴之其餘部分
    ，有連續犯之裁判上一罪關係，為起訴效力所及，法院自得併予審究。
三、被告上訴意旨雖以：
（一）其患有精神病，行為時已達心神喪失或精神耗弱情形，其行為依法應為不罰或
      應減輕其刑云云，並提出臺北市立療養院診斷證明書一份附卷為憑。然查，依
      上開證明書所載，被告係於八十一年十月二十三日，因適應障礙、輕度智能不
      足、疑似精神分裂等病症至該院急診，當時主要問題係破壞行為；又於八十五
      年四月十五日再至該院急診，主要問題則為頭痛，但未曾在該院治療，經評估
      其有現實感不佳及幻覺妄想傾向等情。嗣經本院將被告送往臺灣大學醫學院附
      設醫院（下稱臺大醫院）鑑定其行為時之精神狀態，依該院所為之鑑定報告所
      載，認被告自就讀大安高工時起，即有偷竊、搶奪、吸食毒品等脫序行為，其
      言行無法符合社會規範，經臨床診斷為反社會人格障礙，因之推斷八十六年四
      、五月間犯本案當時之精神狀態並未達精神耗弱之程度，又於接受鑑定當日，
      其精神狀態亦未達於精神耗弱之程度，有該院八十七年二月十一日（八七）校
      附醫精字第０二六一０號函及所附之精神鑑定報告書各一份在卷可稽（見本院
      八十六年度上訴字第三七七二號卷第六十六至六十九頁）。顯見被告行為時精
      神狀態正常，並無異於常人之處。且臺大醫院於前開鑑定時，已參酌被告在臺
      北市立療養院之就診紀錄，再依該院之鑑定所得而為綜合判斷，應堪採為被告
      行為時精神狀態正常之依據，被告辯謂其行為時精神狀態已達心神喪失或有精
      神耗弱情形，洵非可採。
（二）警方查得被告之機車後，原不知犯人為何人，係被告自動投案，警方始得確定
      犯人為被告，是被告應符合刑法第六十二條自首之減刑規定云云。經查，被告
      搶奪被害人張素芳財物，經張女報警後，警方前往中華工專附近圍捕，曾見被
      告向上山方向逃逸，至山上棄車而去，員警依機車車籍查出車主為被告，乃調
      出被告之戶籍資料依址查緝，因被告未住於設籍地，警方辦案人員乃依其戶籍
      資料向其胞姊黃慈容追查，經黃慈容轉知被告，再與警員尤文志聯繫，並約定
      地點見面，被告原本否認涉案，係因被害人指認才承認等情，業據證人即員警
      林志偉、盧慶賢、尤文志及被告之姐黃慈容供明在卷。再參諸被害人張素芳於
      被搶奪同日晚上九時所為之警訊筆錄（偵查卷第十二至十四頁），已指認被告
      係犯人，而被告係在翌日（八十六年五月十六日）上午到案，有其警訊筆錄可
      憑。足徵被告於犯罪後，僅屬自動投案，而非自首，尚難依自首規定減輕其刑
      。
四、原審據以論科，原非無見，惟查被告行為後關於以提款卡詐領他人存款行為，刑
    法已增訂為第三百三十九條之二第一項，原審未及比較新舊法，尚有未合，被告
    上訴意旨執陳前詞，認其行為應不罰或減輕其刑，指摘原判決不當，固無理由，
    惟原判決既有可議，自應由本院予以撤銷改判。爰審酌被告為貪圖一己私利，短
    期內多次騎機車行搶，嚴重影響社會治安，造成婦女獨行時之心理負擔，及其犯
    罪之動機、目的、手段、其品行、生活狀況、智識程度、犯罪所生之損害，並其
    犯罪後已與被害人分別成立民事上和解，賠償渠等損害，有和解書八份在卷可憑
    ，復事後自動投案等一切情狀，量處如主文所示之刑。
據上論斷，應依刑事訴訟法第三百六十九條第一項前段、第三百六十四條、第二百九
十九條第一項前段，刑法第二條第一項前段、第五十六條、第三百二十五條第一項、
第三百二十條第一項、第三百三十九條之二第一項、第五十五條，罰金罰鍰提高標準
條例第一條前段，判決如主文。
本案經檢察官謝英民到庭執行職務。
中      華      民      國      八十九    年      六      月      八    日
                                臺灣高等法院刑事第五庭
                                    審判長法  官  曾  德  水
                                          法  官  楊  貴  雄
                                          法  官  林  立  華
得上訴
附錄本案論罪科刑法條全文：
刑法第三百二十五條第一項：
意圖為自己或第三人不法之所有，而搶奪他人之動產者，處六月以上五年以下有期徒
刑。
刑法第三百二十條第一項：
意圖為自己或第三人不法之所有，而竊取他人之動產者，為竊盜罪，處五年以下有期
刑、拘役或五百元以下罰金。（罰金額度已提高為十倍）
刑法第三百三十九之二條第一項：
意圖為自己或第三人不法之所有，以不正方法由自動付款設備取得他人之物者，處三
年以下有期徒刑、拘役或一萬元以下罰金。
附    表
編號  時    間  地      點    被害人    犯罪方法          所得財物
一  八十六年四  臺北市內湖區  庚○○    趁被害人騎腳踏車  皮包一個（內有耳
    月十一日晚  新明路二一九            不備之際，自後騎  環二付、金項鍊一
    上九時許    巷一弄二號前            機車掠取放置腳踏  條、金戒子一只、
                                        車前菜籃內之皮包  玉手墜一個、新臺
                                        一個              幣三萬餘元、身分
                                                          證、第一銀行提款
                                                          卡、健保卡、郵局
                          存摺、長庚醫院掛
                                                          號證各一）
二  八十六年四  臺北市復興南  丙○○   同  右             皮包一個（內有新
    月二十二日  路二段五十二                              臺幣一百元、提款
    晚上十一時  號大安高工前                              卡二張、身分證、
    四十分許                                              呼叫器各一、鑰匙
                                                          一串）
三  八十六年四  臺北市和平東  辛○○   同  右             皮包一個（內有身
    月二十八日  路二段九十二                              分證、駕照、信用
    上午九時許  號前                                      卡、印章各一、金
                                                          融卡、健保卡各二
                                                          、新臺幣一萬元、
                                                          國際電話卡一張）
四  八十六年四  臺北市和平東  戊○○   同   右            皮包一個（內有身
  月二十八日  路二段大安森                              分證、駕照、提款
    上午九時四  林公園                                    卡、存摺、印章各
    十五分許                                              一、日幣六萬元、
                                                          美金四、五十元、
                                                          新臺幣六千元、手
                                                          錶一只、佛像金牌
                                                          一個）
五  八十六年五  臺北市忠孝東  乙○○○  同   右           皮包一個（內有小
    月八日上午  路四段、光復                              皮包、土銀金融卡
    六時五十分  南路口附近                                、醫院掛號證、健
    許                                                    保卡、印章各一、
                                                          三溫暖招待券五張
                                                          、新臺幣三千餘元
            、鑰匙三串）
六 八十六年五  臺北市○○街   丁○○  乘許女機車故障，欲  皮包一個（內有身
   月十一日下  九十七號前             推該車至機車行修理  分證、中國商銀提
   午四時許                           時，自後騎機車掠取  款卡、信用卡、健
                                      放置機車踏板上之皮  保卡、呼叫器各一
                                      包一個              、新臺幣一千四百
                                                          元）
七 八十六年五  臺北市南港區  張素芳   趁張女一人在路上行  皮包一個（內有身
   月十五日晚  區○○○路三           走，騎機車自後拉扯  分證、駕照、行照
   上七時四十  段中華工專附           ，搶奪其揹於右手之  、信用卡、名片夾
   分許        近                     皮包後逃逸          、計算機、筆記本
                                                          各一、提款卡二張
                                                          、摩托羅拉牌行動
                                                          電話一具、機車鑰
                                        匙、新臺幣一千四
                                                          百五十元）


司法院資訊處製作；財團法人民間司法改革基金會備份。
